【裁判字號】    95,上訴,216
【裁判日期】    950331
【裁判案由】    詐欺
【裁判全文】
臺灣高等法院刑事判決                 95年度上訴字第216號
上  訴  人
即  被  告  丁○○
上列上訴人因常業詐欺案件，不服臺灣臺北地方法院94年度訴字
第939號，中華民國94年11月29日第一審判決（起訴案號：臺灣
臺北地方法院檢察署94年度偵字第10385號），提起上訴，本院
判決如下：
    主  文
原判決撤銷。
丁○○以意圖為自己不法之所有，以詐術使人將本人之物交付為
常業，處有期徒刑壹年肆月。扣案之記事本壹本沒收。
    事實及理由
一、構成犯罪要件之事實：
    丁○○前因詐欺案件，業經福建金門地方法院於民國九十四
    年一月十七日判處拘役五十日，如易科罰金以銀元三百元折
    算一日確定，甫於九十四年二月四日執行完畢；詎不知悔改
    ，基於行使偽造準私文書之概括犯意及其以詐欺為常業之犯
    意，為下列犯行：
  (一)為免身分曝光遭查緝，先於九十四年四月二日，在不詳地點
    ，利用電腦及網際網路設備，經由雅虎國際資訊股份有限公
    司（下稱雅虎公司）之「YAHOO！奇摩拍賣」網站，明知其
    於南山人壽保險股份有限公司任職時而獲悉之保險客戶劉小
    蘭之身分證統一編號Ｚ000000000號，未經劉小蘭同意不得冒
    用，竟未經劉小蘭之同意，即擅自冒用劉小蘭之身分證統一
    編號，偽造申請拍賣會員帳號之電腦文件文書，用以表示身
    分證統一編號為「Ｚ000000000」者，欲申請拍賣會員帳號，
    透過網際網路向雅虎公司申請拍賣會員帳號「atos00000000
    」而加以行使，足以生損害於劉小蘭及雅虎公司。繼於同年
    月二十八日，未經其同事楊曉惠之同意，即擅自冒用楊曉惠
    之身分證統一編號Ｚ000000000號，偽造申請拍賣會員帳號之
    電腦文件文書，用以表示身分證統一編號為Ｚ000000000號者
    ，欲申請拍賣會員帳號，透過網際網路向雅虎公司申請拍賣
    會員帳號「pei00000000」而加以行使，均足以生損害於楊
    曉惠及雅虎公司。
  (二)丁○○復承前犯意，利用冒用上開身分證統一編號所申請之
    「pei00000000」、「atos00000000」拍賣帳號及其以個人
    資料所申請之「pei00000000」帳號（起訴書誤為oliveyaki
    mo」、「aaonek」、「rＺ0000000000」），連續於「YAHOO
    ！奇摩拍賣」網站刊登廣告佯為出售貨物作為誘餌，騙使他
    人不疑有詐而拍賣競標後，復利用以其向不知情之黃靖涵、
    陳哲浩所借用之郵局帳號00000000000000號、000000000000
    00號帳戶，供作得標者匯入得標價金俾詐騙金錢，以免身分
    曝光遭查緝，遂以上開拍賣會員帳號供為「YAHOO！奇摩拍
    賣」網站為管理拍賣物品出售所規定應留下之聯絡方法，以
    為詐術，刊登出售拍賣物品網頁及照片等不實內容，登錄出
    售數位相機、床單、筆記型電腦、床罩組、MP3隨身聽、床
    包組、和室電腦桌、筆記型電腦桌、床組及兩用棉組、電腦
    椅、記憶卡等貨品，使不特定人得藉由電腦網路設備連結上
    述網站，顯示影像而知悉內容，致使子○○、寅○○、辛○
    ○、辰○○、巳○○、壬○○、丙○○、甲○○、卯○○、
    癸○○、丑○○、乙○○、己○○、戊○○及使用拍賣帳號
    為「ka ujuan1108」、「si02559 4」、「rona6475」、「y
    oyogo28」、「sus ijay.tw」、「dreams368」、「1bl104m
    s62」等人不疑有詐而陷於錯誤，誤信確有上開貨品擬出售
    而於線上競標得標後（被害人或其拍賣會員帳號、交易日期
    、交易金額、貨品詳如附表所示，其中編號五、六、二十部
    分不構成犯罪，詳後述），不疑有他，仍依循丁○○指示將
    價金分別匯入上開丁○○向黃靖涵、陳哲浩借用之郵局帳戶
    內（詐得金額詳如附表所示），惟丁○○於收受上開買家所
    匯價款後，不僅未依約寄交貨物，亦失去聯繫、避不見面，
    丁○○即恃此為生，以之為常業。嗣於九十四年六月十二日
    二十時三十分許，丁○○正在臺北市○○路二十八之一號三
    樓「網戲興業有限公司」上網之際，為警當場查獲，並扣得
    其所有供犯罪所用之記事本一本。案經內政部警政署刑事警
    察局移送臺灣臺北地方法院檢察署偵查起訴。
二、認定犯罪事實之積極證據：
  (一)被害人子○○、寅○○、辛○○、辰○○、巳○○、壬○○
    、丙○○、甲○○、卯○○、癸○○、丑○○、乙○○、己
    ○○於警詢時指述受騙之經過。
  (二)證人劉小蘭、楊曉惠於原審審理時之證言：證明並未同意被
    告使用其身分證統一編號申請「YAHOO！奇摩拍賣」網站會
    員帳號等情。
  (三)證人黃靖涵、陳哲浩於警詢、偵查中之證言及黃靖涵、陳哲
    浩之郵政存簿各一本及陳哲浩之郵政儲金金融卡一枚，證明
    被告向黃靖涵、陳哲浩借用郵局帳戶供人匯款之事實。
  (四)網路拍賣競標資料、交易明細表、存摺、匯款單據、報案三
    聯單、往來郵件列印資料、「YAHOO！奇摩拍賣」使用者意
    見回應、存款對帳單、網路家庭國際資訊股份有限公司九十
    四年八月二十二日九十四網家法字第二○七號函、雅虎公司
    九十四年十月四日雅虎（94）字第0509號函及被告供犯罪用
    記載網路帳號所用之記事本一本，證明被告隱藏其真實身分
    從事網路拍賣等情。
三、被告辯解要旨：
    我不是常業詐欺；關於附表編號二、四、五至九、十九、二
    十、二二、二十四部分，我有向PCHOME訂貨，請他們出貨，
    這些不構成詐欺等語。
四、爭點整理：
  (一)被告使用劉小蘭、楊曉惠之身分證統一編號在YAHOO！奇摩
    拍賣網站登錄，成為網站會員，是否經劉小蘭、楊曉惠之同
    意？是否成立偽造準私文書罪。
  (二)被告是否有施用詐術，使他人陷於錯誤交付財物。
  (三)被告就附表編號二、四、五至九、十九、二十、二二、二十
    四部分，是否確有向PChome訂貨，並貨物寄送予買方。
  (四)被告之犯行是否成立常業詐欺。
五、本院判斷：
  (一)被告使用劉小蘭、楊曉惠之身分證統一編號在YAHOO！奇摩
    拍賣網站登錄，成為網站會員，是否經劉小蘭、楊曉惠之同
    意？是否成立偽造準私文書罪：
  1.被告未經劉小蘭及楊曉惠之同意，而擅自使用渠等之身分證
    字號透過網際網路向雅虎公司申請拍賣會員帳號「atos0000
    0000」及「pei00000000」並加以行使等情，業經被告坦承
    不諱，核與證人劉小蘭於原審審理時證稱：我不認識被告，
    我並未同意任何人使用我的身分證字號去登錄帳號等語及證
    人楊曉惠於原審審理時證稱：並未同意丁○○使用我的身分
    證字號去奇摩網站申請一個EMAIL帳號，從事拍賣活動等語
    相符（原審卷第一三二、一三六頁），並有雅虎公司九十四
    年十月四日雅虎（94）字第0509號函及所附申請帳號資料表
    在卷可按。
  2.按電磁紀錄，藉電腦之處理所顯示之聲音、影像或符號，足
    以為表示其用意之證明者，亦以文書論，刑法第二百二十條
    第二項訂有明文。被告利用電腦設備，明知身分證統一編號
    Ｚ000000000號、Ｚ000000000號分別為劉小蘭、楊曉惠之身分
    證統一編號，竟未經劉小蘭、楊曉惠之同意，為隱藏其真實
    身分以從事網路拍賣之目的，擅自冒用劉小蘭二人之身分證
    統一編號在「YAHOO！奇摩拍賣」網站登錄，偽以上開身分
    證統一編號所屬之人有意申請成為雅虎公司之「YAHOO！奇
    摩拍賣」網站會員，具網站會員，具有表彰雙方權利義務之
    功能，應認登錄會員資料於網頁上足生損害於楊曉惠、劉小
    蘭及雅虎公司，係屬偽造準私文書之行為。
  (二)被告是否有施用詐術，使他人陷於錯誤而交付財物：
  1.上揭事實，業據被害人子○○、寅○○、辛○○、辰○○、
    巳○○、壬○○、丙○○、甲○○、卯○○、癸○○、丑○
    ○、乙○○、己○○於警詢時指述受騙經過綦詳，復有網路
    拍賣競標資料、交易明細表、存摺、匯款單據、報案三聯單
    、往來郵件列印資料、「YAHOO！奇摩拍賣」使用者意見回
    應、存款對帳單、網路家庭國際資訊股份有限公司九十四年
    八月二十二日九十四網家法字第二○七號函、雅虎公司九十
    四年十月四日雅虎（94）字第0509號函及被告供犯罪用記載
    網路帳號所用之記事本一本。又被告向黃靖涵、陳哲浩借用
    郵局帳戶供人匯款之事實，除據被告自白在卷外，亦據證人
    黃靖涵、陳哲浩分別於警詢、偵查中證述在卷，並有黃靖涵
    、陳哲浩之郵政存簿各一本及陳哲浩之郵政儲金金融卡一枚
    扣案可憑。
  2.被告未經劉小蘭、楊曉惠之同意，擅自冒用劉小蘭二人之身
    分證統一編號在「YAHOO！奇摩拍賣」網站登錄，成為雅虎
    公司之「YAHOO！奇摩拍賣」網站會員，並向黃靖涵、陳哲
    浩借用郵局帳戶供買家匯款，以隱藏其真實身分從事網路拍
    賣之目的，於接受買家匯款後，即不與買家聯絡，除曾退款
    五千元給壬○○外（惟仍積欠壬○○一千元），餘均未寄出
    貨物給買家，亦未退款。被告於網站上冒用他人名義申請帳
    號以從事拍賣，並利用向不知情之友人黃靖涵、陳哲浩所借
    用之郵政儲金帳號供得標者匯入貨款，繼以黃靖涵、陳哲浩
    之郵局帳號提款卡提款花用，足使買家誤信網站拍賣者、匯
    款帳號確為同一性之網路正常交易並陷於錯誤以為匯款後即
    可收到貨品，而交付金錢，被告亦因此獲得財物，得款後避
    不見面，失去聯繫，使得標者追償無門，顯有不法所有之意
    圖，利用詐術使人陷於錯誤而交付財物，其詐欺犯行堪以認
    定。
  (三)被告就附表編號二、四、五至九、十九、二十、二二、二四
    部分，是否確有向PChome訂貨，並將貨物寄送於買方：
  1.查附表編號二、四、七之被害人寅○○、辰○○、巳○○於
    警訊時均已證稱並未收到貨物，被告迄今亦未退款等語（參
    偵查卷第一四八、二一一、二一五頁）；而其餘如附表編號
    八、九、十九、二二、二四買家不詳姓名部分，經查閱被告
    於奇摩拍賣上之評價記錄，編號八之不詳姓名買家謂「我明
    天決定要去報警，檢舉你這個社會敗類」（詳偵卷第十九頁
    ）；編號九之不詳姓名買家謂「這個交易應該是詐騙，希望
    其他網友不要再上當了」（詳偵卷第十七頁）；編號十九之
    不詳姓名買家謂「錢匯了好幾天，一直沒收到回應，十分確
    定是個騙子」（詳偵卷第九頁）；編號二二之不詳姓名買家
    謂「希望你於三天內退款，不然一切依法律途徑來解決」（
    詳偵卷第十三頁）；編號二四之不詳姓名買家謂「請問到底
    有沒有貨，如果沒有請退錢給我，你都不跟我連絡，請把錢
    匯到我帳戶裡」（詳偵卷第十二頁），均顯示未收到貨物或
    未收到退款。且經原審函詢網路家庭國際資訊股份有限公司
    （即PChome）有關被告丁○○於該網站之交易記錄，該公司
    函覆稱：被告於三十一次交易中，僅有三次正常繳款紀錄，
    故本公司僅通知合作廠商寄送該三件商品予丁○○所指定之
    收貨人收受等情，有網路家庭國際資訊股份有限公司九十四
    年八月二十二日九十四網家法字第二○七號函及所附丁○○
    之交易紀錄表在卷可稽，經互核上開買家向被告所購買之產
    品與被告三次向PChome所訂購成交之商品均不相符，其餘被
    告所稱向PChome所訂購之商品均逾期未繳款，根本未寄達予
    買家，足證被告所稱已向PChome訂貨，並將貨物寄送於買方
    云云，僅為卸責之詞，委無可採。
  2.而查編號二十帳號為mama1084之買家曾收到被告所寄送之貨
    物（惟該買家評價認被告所寄送之產品與拍賣之產品差異甚
    大，參偵卷第十二頁），依上開網路家庭國際資訊股份有限
    公司九十四年八月二十二日九十四網家法字第二○七號函及
    所附丁○○之交易紀錄表觀之，被告三次向PChome所訂購成
    交之商品，確有帳號mama1084（即附表編號二十）之買家所
    訂購之四件式純棉床包組一筆與被告向PChome所訂購之商品
    相符，此部分應認被告確曾寄送貨物給該買家。另編號五、
    六之不詳姓名買家其於網站上對被告所為之評價，尚不足以
    認定被告確未寄送貨物，此外，復查無其他積極證據足以證
    明被告確有此部分犯行，應認被告此部分犯嫌尚不足以證明
    。
  (四)被告之犯行是否成立常業詐欺：
    按刑法上所謂「常業」，指反覆以同種類行為為目的之社會
    活動之職業性犯罪而言，至於犯罪所得之多寡，是否恃此犯
    罪為唯一之謀生職業，則非所問，縱令兼有其他職業，仍無
    礙於該常業犯罪之成立（最高法院八十五年臺上字第五一○
    號判例意旨參照）。被告於原審審理時坦承九十四年三月至
    五月間均未在任何一家公司上班，生活費用均賴拍賣所得及
    母親提供（原卷第四二頁背面），且查本案被告甫於九十四
    年一月十七日因從事網路假交易方式詐欺取財，經福建金門
    地方法院判處拘役五十日，甫於九十四年二月四日執行完畢
    ，復自九十四年四月中旬某日起至為警查獲時止，又以網路
    假交易方式詐財，並以詐欺所得維生，是其係以詐欺取財為
    常業無疑，縱如被告所辯其曾於保險公司兼職，揆諸上揭判
    例意旨，此亦無礙於被告常業詐欺罪之成立。
  (五)綜上所述，本案事證明確，被告丁○○之犯行堪以認定，應
    依法論科。
六、論罪科刑之法律：
    核被告上開所為，均係犯刑法二百十六條、第二百十條、第
    二百二十條第二項行使偽造準私文書罪及同法第三百四十條
    之常業詐欺罪，其偽造準私文書之低度行為，為行使之高度
    行為所吸收，不另論罪。另被告連續多次透過撥接帳號，連
    結至雅虎公司網站，利用偽冒申請取得之「atos00000000」
    、「pei00000 000」帳號之行使偽造準私文書之行為，及被
    告以如附表所示冒名取得之拍賣帳號撥接上網以行使偽造準
    私文書刊登出售如附表所示物品之網頁及照片等不實內容（
    編號五、六、二十除外），偽以出售上開貨物，均時間緊接
    ，犯罪手法相同，觸犯構成要件相同之罪名，顯係基於概括
    犯意反覆為之，應依刑法第五十六條連續犯之規定論以一罪
    。又被告所犯前開連續行使偽造準私文書罪、常業詐欺罪間
    ，復具有方法結果之牽連關係，應從較重之常業詐欺罪處斷
    。公訴人雖僅就常業詐欺犯行提起公訴，然被告行使偽造準
    私文書部分之犯罪事實，與前揭論罪科刑之常業詐欺部分，
    有牽連犯之關係，已如前述，本院自應就屬於裁判上一罪之
    行使偽造準私文書部分一併加以審究。又被告詐騙買家戊○
    ○及使用拍賣帳號為「kauj uan1108」、「si025594」、「
    rona6475」、、「yoyogo28」、「susijay.tw」、「dreams
    368」、「1bl10 4ms62」等買家之財物犯行，雖未據起訴，
    惟與起訴之常業詐欺罪，有實質上一罪關係，亦為起訴效力
    所及，本院自得併予審究。
七、撤銷原判決之理由：
    就附表編號五、六、二十部分，並無證據得資證明被告確有
    此部分犯行（已如前述），且此部分亦未具公訴人起訴，原
    審遽認被告此部分亦成立犯罪，容有未受請求事項予判決之
    違誤。被告上訴否認附表編號五、六、二十部分之犯行，尚
    非全然無理由，原判決既有上開可議，要屬無可維持，自應
    由本院將原判決予以撤銷改判。
八、量刑審酌之理由：
  (一)爰審酌被告素行不佳，及其犯罪之動機、目的、手段、嚴重
    破壞網路交易信賴度，且除返還被害人壬○○五千元外，迄
    未返還或賠償其他被害人，所生危害非淺及犯後態度等一切
    情狀，量處如主文第二項所示之刑。
  (二)扣案記事本一本，係被告所有供犯罪所用之物，業據被告供
    承在卷，爰依刑法第三十八條第一項第二款規定，併予宣告
    沒收。
九、至公訴人於九十年十月三日提出補充理由書認被告亦有詐騙
    被害人庚○○乙節，惟查公訴人所提出之萬泰商業銀行存款
    業務往來申請書及存摺對帳單，至多僅能證明庚○○曾於九
    十四年六月六日支出一六○七元，跨行轉帳其中一五九○元
    至陳哲浩帳戶內（另十七元為跨行轉帳手續費），就被告係
    以何方法使被害人庚○○轉帳一五九○元至陳哲浩帳戶，未
    見被害人庚○○之指訴，公訴人亦未舉證證明，且遍查卷內
    資料尚無證據證明庚○○係在「YAHOO！奇摩拍賣」網站購
    買被告所賣物品而受騙，是此部分犯罪尚不能證明，原應為
    無罪之諭知，惟與上揭論罪科刑之常業詐欺罪有實質上一罪
    關係，爰不另為無罪之諭知。
十、適用法條：
  (一)程序法方面：刑事訴訟法第三百六十九條第一項前段、第三
    百六十四條、第二百九十九條第一項前段。
  (二)實體法方面：刑法第二百十六條、第二百十條、第二百二十
    條第二項、第三百四十條、第五十五條、第三十八條第一項
    第二款，罰金罰鍰提高標準條例第一條前段。
本案經檢察官陳明光到庭執行職務。
中    華    民    國    95    年    3     月    31    日
                  刑事第五庭  審判長法  官  吳    敦
                                    法  官  陳 世 宗
                                    法  官  吳 啟 民
以上正本證明與原本無異。
如不服本判決，應於收受送達後十日內向本院提出上訴書狀，其
未敘述上訴之理由者並得於提起上訴後十日內向本院補提理由書
（均須按他造當事人之人數附繕本）。
                                    書記官  江 采 廷
中    華    民    國    95    年    4     月    3     日
附錄：本案論罪科刑法條全文
中華民國刑法第216條
行使第210條至第215條之文書者，依偽造、變造文書或登載不實
事項或使登載不實事項之規定處斷。
中華民國刑法第210條
偽造、變造私文書，足以生損害於公眾或他人者，處5年以下有
期徒刑。
中華民國刑法第340條
以犯第339條之罪為常業者，處1年以上7年以下有期徒刑，得併
科5萬元以下罰金。


司法院資訊處製作；財團法人民間司法改革基金會備份。
